【裁判字號】    99,上訴,1069
【裁判日期】    990721
【裁判案由】    妨害性自主
【裁判全文】
臺灣高等法院臺中分院刑事判決        99年度上訴字第1069號
上  訴  人  臺灣苗栗地方法院檢察署檢察官
被      告  丙○○
指定辯護人  本院公設辯護人乙○○  
上列上訴人因被告妨害性自主案件，不服臺灣苗栗地方法院九十
九年度訴字第九七號中華民國九十九年四月十五日第一審判決（
起訴案號：臺灣苗栗地方法院檢察署九十八年度偵字第六一八二
號），提起上訴，本院判決如下：
    主  文
原判決撤銷。
丙○○犯趁機性交罪，處有期徒刑年貳月。
    事  實
一、丙○○有竊盜、違反麻醉藥品管理條例等前科（本案不構成
    累犯），其與Ａ女（起訴書代號為00000000Ａ，真
    實姓名年籍資料詳卷，下稱Ａ女）之丈夫Ｂ男（起訴書代號
    為00000000Ｂ，真實姓名年籍資料詳卷，下稱Ｂ男
    ）係一起工作之同事關係，丙○○常至Ｂ男住處聊天，因而
    認識Ａ女並得知Ａ女之溝通、表達能力異於常人。其明知Ａ
    女因精神障礙及心智缺陷，自主表達及拒絕性侵害之能力明
    顯不足，竟基於對Ａ女趁機性交之犯意，於民國（下同）九
    十八年十月二十一日中午十二時許，趁Ｂ男不在家之際，前
    往Ｂ男住處，與Ａ女聊天，將Ａ女拉進房間內，先褪去Ａ女
    褲子，再將Ａ女之衣服掀開撫摸並親吻Ａ女胸部，再以其性
    器官插入Ａ女之性器官而為性交行為。嗣因Ａ女之乾女兒Ｃ
    女（起訴書代號為代號00000000Ｃ，真實姓名年籍
    資料詳卷，下稱Ｃ女）返家目擊丙○○在家，發覺有異而報
    警究辦，查悉上情。
二、案經Ａ女訴由苗栗縣警察局竹南分局移請臺灣苗栗地方法院
    檢察署檢察官偵查起訴。
    理  由 
壹、證據能力部分
一、證人Ａ女於偵查中之供述：按證人依法應具結而未具結者，
    其證言不得作為證據；又證人應命具結，但因精神障礙，不
    解具結意義及效果者，不得令其具結，刑事訴訟法第一百五
    十八條之三、第一百八十六條第一項第二款分別定有明文。
    查證人Ａ女經臨床診斷，罹患精神分裂病、妄想症、慢性，
    中度智能障礙之事實（詳如後述），有卷附中華民國身心障
    礙手冊及財團法人為恭紀念醫院精神醫療中心司法鑑定報告
    書各一份可稽（見原審法院卷附密封袋及偵查卷第六二頁）
    。依此，堪認Ａ女確實無法瞭解具結之意義及效果，依前揭
    規定，Ａ女於檢察官偵查中作證時，自不得命其具結，依刑
    事訴訟法第一百五十八條之三規定之反面解釋，證人Ａ女既
    係依法不應具結，則其於檢察官偵查中，未經具結所為之證
    詞，仍得作為證據。況刑事訴訟法第一百八十六條第一項第
    二款既已明定，因精神障礙，不解具結意義及效果者，不得
    令其具結，如又認該未經具結之證詞，當然無證據能力，則
    於法價值判斷及操作上，豈非相互矛盾？可見，本件證人Ａ
    女既因無具結能力，而不得令其具結，自不得依此而認為其
    於檢察官偵訊時所為之證詞全無證據能力（至於其證言是否
    可信，證明力如何，則審理事實之法院，仍應為其他證據之
    調查，以為取捨之依據，最高法院六十三年台上字第三五
    ○一號判例參照）。
二、證人Ｂ男、Ｃ女、代號00000000Ｄ男（真實姓名年
    籍資料詳卷，下稱Ｄ男）於偵查中之供述：現行刑事訴訟法
    對於詰問制度之設計，以同法第一百六十六條以下規定之交
    互詰問為實踐，屬於人證調查證據程序之一環；與證據能力
    係指符合法律所規定之證據適格，而得成為證明犯罪事實存
    在與否之證據資格，性質上並非相同。偵查中檢察官為蒐集
    被告犯罪證據，訊問證人旨在確認被告嫌疑之有無及內容，
    與審判期日透過當事人之攻防，調查人證以認定事實之性質
    及目的，尚屬有別。偵查中訊問證人，法無明文必須傳喚被
    告使之得以在場，刑事訴訟法第一百八十四條第二項亦僅規
    定因發見真實之必要，得命證人與被告對質，是檢察官偵查
    中雖未命證人與被告對質，尚非違法。此項未經被告對質之
    被告以外之人於偵查中向檢察官所為之陳述，依刑事訴訟法
    第一百五十九條之一第二項之規定，原則上屬於法律規定為
    有證據能力之傳聞證據，於例外顯有不可信之情況，始否定
    其得為證據，業如前述。現行刑事訴訟法關於行通常審判程
    序之案件，為保障被告之反對詰問權，復對證人採交互詰問
    制度，其未經詰問者，僅屬未經合法調查之證據，並非無證
    據能力，而禁止證據之使用。此項詰問權之欠缺，非不得於
    審判中由被告行使以資補正，而完足為經合法調查之證據。
    倘被告於審判中捨棄對質、詰問權，自無不當剝奪被告對質
    、詰問權行使之可言（最高法院九十七年度台上字第一○
    六九號判決意旨參照）。經查證人Ｂ男、Ｃ女、Ｄ男於檢察
    官偵訊時之供述，業經檢察官命其等具結在案，有證人結文
    五紙在卷足憑（見偵查卷第二三、三○、三一、四四、四四
    －一）。被告及其辯護人於原審及本院審理時，亦均捨棄對
    上開證人之質問，是徵諸前開說明，證人Ｂ男、Ｃ女、Ｄ男
    於偵訊時之證詞，應具有證據能力，且均得作為論罪之依據
    。
三、Ａ女中華民國身心障礙手冊（影本）一份，屬公務員職務上
    製作之證明文書，並無證據證明有何顯不可信之情況，且與
    本案待證事實相關，依刑事訴訟法第一百五十九條之四第一
    款規定，得為證據。
四、現場照片係依機器之功能，攝錄實物形貌而形成之圖像，乃
    係以科學、機械之方式，對於當時狀況所為忠實且正確之紀
    錄，並非人類意思表達之言詞或書面陳述，不含供述要素，
    且係為保全拍攝當時該物品或現象所呈現之情景，於證據方
    法而言，具有與該物品或現象相同之效用，乃屬物證之一種
    ，性質上應屬於非供述證據，無傳聞法則之適用，當不在刑
    事訴訟法第一百五十九條第一項規定「被告以外之人於審判
    外之言詞或書面陳述」之範圍內，自無傳聞法則之適用（最
    高法院九十七年度台上字第三八五四號判決、九十八年台上
    二六三五號判決意旨參照）。經查卷附現場照片均非實施刑
    事訴訟程序之公務員因違背法定程序而取得，且與本案待證
    事實具有自然之關連性，又非有傳聞法則之適用，自亦有證
    據能力。
貳、事實認定與法律適用部分
一、本案被告丙○○（以下簡稱為被告）之上開犯罪事實，業據
    其於原審法院及本院審理時，均坦承不諱。核與證人即被害
    人Ａ女於偵查中所指訴之情節大致相符，且經證人Ｂ男、Ｃ
    女、Ｄ男於偵查中證述明確，並有現場照片十張在卷可稽。
    又被害人Ａ女患有中度精神障礙，有中華民國身心障礙手冊
    一紙附卷足憑，檢察官復送請財團法人為恭紀念醫院鑑定結
    果，認被害人Ａ女經臨床診斷，罹患精神分裂病、妄想症、
    慢性，中度智能障礙；其心智年齡為七至八歲的認知與判斷
    能力，智能亦評估為中度智能障礙的程度，其情緒反應異常
    （有不適當笑容），注意力與認知能力均有不足，於案發當
    時與會談當時，已達到精神障礙與心智缺陷．．．以致其抵
    抗與拒絕性侵害的能力有明顯不足之事實等情，亦有該醫院
    九十九年一月八日（九九）為恭醫字第０９９０００００３
    １號函檢附之九十九年一月四日財團法人為恭紀念醫院精神
    醫療中心司法鑑定報告書一份在卷可稽（見偵查卷五八至三
    一頁），堪認Ａ女確屬精神障礙、心智缺陷者。是被告之自
    白顯與事實相符，堪以採信。本件事證明確，被告之犯行，
    應堪認定。
二、核被告所為，係犯刑法第二百二十五條第一項之乘機性交罪
    ，應予依法論科。
、原審就被告上開所犯予以論罪科刑，固屬有見。惟按刑法第
    五十九條之酌量減輕其刑，必須犯罪另有其特殊之原因與環
    境等等，在客觀上足以引起一般同情，認為即予宣告法定最
    低刑期，猶嫌過重者，始有其適用。本案被告在法院審理時
    坦承犯行，並與被害人Ａ女及其配偶Ｂ男達成和解，賠償其
    等之損害，上開各情僅係被告犯罪後之態度之認定問題，並
    屬刑法第五十七條第十款所規定科刑應審酌之情狀之一。原
    判決以被告在原審法院審理時坦承犯行，並與被害人Ａ女及
    其配偶Ｂ男達成和解，賠償其等之損害，即認被告所為，其
    犯罪情狀顯可憫恕，乃依刑法第五十九條之酌量減輕其刑，
    此部分法律之適用尚有違誤。此亦係公訴人上訴意旨所指摘
    之事項，應認公訴人之上訴為有理由，自應由本院將原審判
    決予以撤銷改判。爰審酌被告之品行，及其為逞一己私慾，
    利用被害人Ａ女對於性自主能力缺乏健全之知覺理會、判斷
    力之情形，而與被害人Ａ女為性行為之犯罪情節，所為對於
    被害人Ａ女之身心所造成傷害之程度，以及其在原審法院及
    本院審理時坦承犯行，並已和被害人Ａ女及其配偶Ｂ男達成
    和解，賠償其等之損害，此情有原審法院調解紀錄表及調解
    筆錄各一份在卷可稽（見原審法院卷附密封袋），足徵其犯
    後態度良好，暨其智識程度與家庭生活狀況等一切犯罪情狀
    ，量處有期徒刑三年二月。
肆、據上論斷，應依刑事訴訟法第三百六十九條第一項前段、第
    三百六十四條、第二百九十九條第一項前段、刑法第二百二
    十五條第一項，判決如主文。
本案經檢察官甲○○到庭執行職務。
中    華    民    國    99    年    7     月    21    日
            刑事第三庭    審判長法  官  王  增  瑜
                                法  官  梁  堯  銘
                                法  官  廖  柏  基
以上正本證明與原本無異。
如不服本判決應於收受送達後十日內向本院提出上訴書狀，其未
敘述上訴之理由者，並得於提起上訴後十日內向本院補提理由書（
均須按他造當事人之人數附繕本）「切勿逕送上級法院」。
                                
                                書記官  曾  煜  智

中    華    民    國    99    年    7     月    21    日

附記論罪法條：
刑法第二百二十五條第一項：
對於男女利用其精神、身體障礙、心智缺陷或其他相類之情形，
不能或不知抗拒而為性交者，處三年以上十年以下有期徒刑。

司法院資訊處製作；財團法人民間司法改革基金會備份。
